【裁判字號】    98,簡上,73
【裁判日期】    981230
【裁判案由】    返還不當得利等
【裁判全文】
臺灣屏東地方法院民事判決              98年度簡上字第73號
上  訴  人
即反訴被告  行政院國軍退除役官兵輔導委員會屏東縣榮民服務
            處
法定代理人  甲○○
訴訟代理人  乙○○
被上訴人即
反訴原告    洪寶鳳即嘉鴻老人養護中心
訴訟代理人  江順雄律師
上列當事人間請求確認債權存在事件，上訴人對於中華民國98年
7月28 日本院98年度屏簡字第300 號第一審判決提起上訴，本院
於民國98年12月16日言詞辯論終結，判決如下：
    主  文
上訴駁回。
第二審訴訟費用由上訴人負擔。
    事實及理由
一、本件被上訴人雖主張上訴人之上訴係針對不存在之第一審判
    決即本訴部分提起上訴乙節，惟按審判長應注意令當事人就
    訴訟關係之事實及法律為適當完全之辯論。審判長應向當事
    人發問或曉諭，令其為事實上及法律上陳述、聲明證據或為
    其他必要之聲明及陳述；其所聲明或陳述有不明瞭或不完足
    者，應令其敘明或補充之，民事訴訟法第199 條第1 、2 項
    定有明文。查本件上訴人於原審所提起之本訴部分，業因民
    事訴訟法第191 條第2 項規定，視為撤回起訴，原審僅就反
    訴部分為第一審判決，惟上訴人之民事上訴狀卻仍為聲明請
    求原審所提起之本訴部分之金額，依其理由之記載主要亦是
    爭執徐廷先有無積欠被上訴人之養護費，是其上訴之真意為
    何？實有就訴訟關係為闡明之必要，嗣上訴人經本院曉諭後
    ，已於民國98年11月23日準備程序時，更正聲明表明係不服
    原審所為反訴部分之第一審判決，是上訴人所提起之上訴，
    並非針對不存在之判決，其上訴程序應屬合法，合先敘明。
二、被上訴人反訴主張：訴外人徐廷先（業於98年4 月1 日死亡
    ）生前於95年7 月5 日與被上訴人訂立「嘉鴻養護中心養護
    契約書」（下稱養護契約），約定養護費用每月新臺幣（下
    同）15,000元。徐廷先於95年7 月5 日入住至98年4 月1 日
    死亡，計32個月又27天，依照養護契約第7 條約定，住滿20
    日以上未滿1 個月，當月以1 個月計算，故以33個月計算，
    則徐廷先應給付被上訴人養護費用總計為495,000 元，惟徐
    廷先僅給付386,000 元，尚積欠109,000 元未為給付。又徐
    廷先自96年5 月起即未依約繳納養護費用，依養護契約之約
    定，逾期給付養護費即視為解約，然被上訴人仍持續對徐廷
    先提供養護，故徐廷先係無法律上原因受有相當於養護費用
    之利益。徐廷先係退除役官兵，依台灣地區與大陸地區人民
    關係條例第68條第1 項規定，上訴人為徐廷先之遺產管理人
    ，詎上訴人否認被上訴人對徐廷先有上開債權關係存在，故
    有提起確認之訴之必要，於原審提起反訴請求確認被上訴人
    對於徐廷先109,000 元之債權存在等語。並於本院聲明：上
    訴駁回。
三、上訴人則以：依被上訴人與徐廷先所簽訂之養護契約書第1
    條約定：「養護費每月新台幣15,000元整，已先付費後養護
    為原則，期滿時甲方如要繼續委託養護，應於期滿前一星期
    繳清下期養護費，逾期則視為解約。…」，故徐廷先在98年
    4 月1 日死亡前應無積欠被上訴人養護費之可能，而徐廷先
    有退休俸可以領取，而榮民都是有誠信之人，也不可能積欠
    養護費，徐廷先死亡時存款僅剩數佰元，不合常理。況徐廷
    先之郵局存款，於98年1 月5 日提領105,000 元、98年1 月
    19日提領26,000元，共計131,000 元，此提領行為並無任何
    之委託或授意，被上訴人提領徐廷先之存款應屬依法無據等
    語。並聲明：(一)原判決廢棄。(二)被上訴人第一審之反訴駁回
    。
四、按民事訴訟法第247條所謂即受確認判決之法律上利益，係
    指因法律關係之存否不明確，致原告在私法上之地位有受侵
    害之危險，而此項危險得以對於被告之確認判決除去者而言
    ，此有最高法院42年台上字第1031號著有判例可資參照。經
    查，上訴人為徐廷先之遺產管理人，否認徐廷先有積欠被上
    訴人養護費用之事實，是被上訴人法律上之地位即處於不安
    狀態，而該不安之狀態非經判決確認，無以除去。是被上訴
    人提起本件確認之訴，揆諸前揭判例意旨，即有受確認判決
    之法律上利益。
五、被上訴人主張徐廷先於95年7 月5 日與其訂立養護契約，至
    98年4 月1 日死亡前由被上訴人提供養護服務一情，有系爭
    養護契約書在卷可憑，復為上訴人所不爭執，自堪信為真。
    惟被上訴人主張徐廷先尚積欠養護費用109,000 元乙節，則
    為上訴人所否認，並以前詞置辯，是本件兩造有爭執，而應
    由法院判斷者為徐廷先是否有積欠被上訴人養護費用？按當
    事人主張有利於己之事實者，就其事實有舉證之責任，民事
    訴訟法第277 條第1 項前段定有明文；次按主張法律關係存
    在之當事人，僅須就該法律關係發生所須具備之特別要件，
    負舉證之責任，至於他造主張有利於己之事實，應由他造舉
    證證明，最高法院著有48年台上字第887 號判例可參。經查
    ，本件被上訴人主張徐廷先積欠養護費用109,000 元之事實
    ，業據證人即照護徐廷先之護士陳凰瑜證述：我從96年10月
    任職「嘉鴻老人養護中心」，就開始照顧徐廷先，98年1 月
    份我有告知徐廷先要繳納養護費用，並問他是否要陪同去領
    款，因為他不愛說話，只有點頭，我就叫計程車陪他去屏東
    市○○路郵局領錢，且因為他不太能寫字，只能簽名，就委
    託我幫他寫取款條，到櫃檯領錢，我只記得領十萬多元，領
    出來後有告訴他是要繳納養護費用，他也有看過錢，我們就
    一起帶著錢回養護中心，把錢交給收帳人員等語，並有死亡
    證明書、養護契約書、徐廷先郵政存簿儲金簿及欠費收據等
    件在卷可參，堪認徐廷先確有積欠養護費用之事實。衡情，
    存摺、印鑑，甚或取款密碼，為一般人與金融機構交易往來
    之重要憑據，是以徐廷先既在陳凰瑜之陪同下，委託陳凰瑜
    臨櫃領款，並得以順利取款，亦足認上開陳凰瑜陪同徐廷先
    領款之行為係出於徐廷先之自由意志。故依上開法條及判例
    意旨，應認被上訴人對於徐廷先尚有債權109,000 元存在之
    事實，業盡其舉證責任。上訴人雖否認被上訴人對於徐廷先
    仍有債權109,000 元存在，惟僅空言臆測徐廷先之郵局存摺
    交易往來異常，且徐廷先係榮民，不可能積欠養護費用等語
    ，復未能提出具體事證俾供本院調查或審酌，揆諸上開舉證
    責任分配原則，自應受不利之認定。
六、綜上所述，被上訴人基於與徐廷先訂立之養護契約及徐廷先
    逾期給付養護費，視為解約後卻仍持續受被上訴人提供養護
    服務，受有相當於養護費用利益之不當得利請求權之法律關
    係，請求確認對於徐廷先有債權109,000 元存在，即有理由
    。原審所為上訴人敗訴之判決，經核尚無不合。上訴意旨指
    摘原判決不當，求予廢棄改判，非有理由，應予駁回。
七、本件事證已臻明確，兩造其餘主張、陳述、攻擊防禦方法，
    經審酌後認於本判決結果不生影響，爰不一一論述，附此敘
    明。
八、據上論結，本件上訴為無理由，依民事訴訟法第436 條之1
    第3項 、第449 條第1 項、第78條，判決如主文。
中    華    民    國    98    年    12    月    30   日
                  民事第二庭    審判長法  官  張世賢
                                      法  官  蔡嘉裕
                                      法  官  陳威宏
正本係照原本作成。
不得上訴。
中    華    民    國    98    年    12    月    31    日
                                      書記官  陳勃諺

司法院資訊處製作；財團法人民間司法改革基金會備份。
